【裁判字號】    97,重上,84
【裁判日期】    971104
【裁判案由】    宣告調解無效
【裁判全文】
臺灣高等法院民事判決                  97年度重上字第84號
上  訴  人  丙○○
            丁○○
            戊○○
共      同
訴訟代理人  顧立雄律師
            許慧如律師
被 上訴 人  己○○
訴訟代理人  陳松棟律師
上列當事人間請求宣告調解無效事件，上訴人對於中華民國96年
10月19日臺灣士林地方法院95年度調訴字第1號第一審判決提起
上訴，經本院於97年10月14日言詞辯論終結，判決如下：
    主      文
上訴及追加之訴均駁回。
第二審訴訟費用由上訴人負擔。
    事實及理由
一、本件上訴人聲明求為判決：(一)原判決廢棄。(二)確認臺灣士林
    地方法院（下稱士林地院）於民國（下同）91年7月4日就91
    年度士調字第77號履行契約事件（下稱系爭調解事件）調解
    程序筆錄（下稱系爭調解筆錄）所表彰之調解契約及債權不
    存在。(三)宣告系爭調解事件所作成之調解無效或不成立。(四)
    臺灣臺北地方法院（下稱臺北地院）94年度執字第 43131號
    強制執行事件對上訴人丙○○所為強制執行程序應予撤銷。
    (五)被上訴人應給付上訴人丁○○新臺幣（下同）2萬9,960元
    ；給付上訴人戊○○9萬7,937元，及均自94年12月14日起，
    至清償日止，按年息5%計算之利息。(六)上開第(五)項請求，上
    訴人丁○○、戊○○願供擔保請准宣告假執行（上訴人在原
    審起訴，就上開聲明第(三)項部分，原僅請求確認調解無效，
    嗣在本院追加請求確認調解不成立─見本院卷 170頁背面，
    經核該追加之訴與原訴俱係爭執系爭調解之效力，其主要爭
    點具有共同性，是二者請求之基礎事實同一，依民事訴訟法
    第446條第1項但書、第255條第1項第2款之規定， 上訴人所
    為上開訴之追加，在程序上應予准許；另就上開聲明第(四)項
    部分，因臺北地院94年度執字第 43131號強制執行事件之債
    務人為上訴人丙○○，上訴人因就該部分更正聲明如上，附
    此敘明）。
    被上訴人聲明求為判決：上訴及追加之訴均駁回。
二、上訴人起訴主張：被上訴人為上訴人丙○○之配偶黃榮圖（
    已於90年 8月31日死亡）之五弟，明知黃榮圖之遺產正由國
    稅局審核遺產稅中，竟與訴外人黃明仁（黃榮圖與其前配偶
    所生之子）共同意圖不法之所有，先藉規避遺產稅之名義，
    由訴外人甲○○出面，委託乙○○律師代被上訴人撰擬調解
    聲請狀，以被上訴人為調解聲請人，以上訴人、訴外人黃明
    仁及其他繼承人為相對人，利用黃榮圖生前簽發但並未實際
    負債之金額分別為6,000萬元及4,000萬元之支票 2紙，謊稱
    黃榮圖積欠被上訴人土地買賣價款l億元及利息，於91年5月
    間具狀向士林地院聲請調解，經士林地院以系爭調解事件受
    理在案。為使系爭調解事件得在上訴人不知情之情況下成立
    調解，被上訴人及訴外人黃明仁透過訴外人甲○○，以繫屬
    中之另案確認繼承權存在事件所需為由，騙使上訴人簽名於
    「委任事務」欄空白之民事委任書，而由甲○○將該委任書
    交予乙○○律師，提出於系爭調解事件。嗣士林地院於91年
    7月4日就系爭調解事件開庭，由訴外人甲○○代理被上訴人
    、乙○○律師僱用之袁曉君律師代理上訴人、黃明仁及其他
    繼承人出庭，袁曉君律師在未徵得上訴人同意、亦未事先告
    知之情況下，竟當庭表示上訴人等人均同意給付被上訴人 l
    億元及利息l,000萬元， 士林地院因而依此內容作成系爭調
    解筆錄，並將調解筆錄送達予袁曉君律師。上訴人遲至92年
    12月間，始發現被上訴人無中生有對上訴人請求高達1億1,0
    00萬元之債權，上訴人因而找被上訴人理論，被上訴人自承
    該項債權為虛偽，目的在於協助共同繼承人減少黃榮圖的遺
    產總額，以規避遺產稅，並再三強調絕不會持系爭調解筆錄
    聲請強制執行。詎被上訴人竟圖謀不軌，以系爭調解筆錄作
    為執行名義，於94年11月2日向臺北地院聲請於債權額各1,3
    75萬元連同執行費11萬元範圍內，強制執行上訴人之財產，
    然對訴外人黃明仁及其他繼承人，則迄無任何強制執行行為
    。茲查，上訴人並未授權乙○○、袁曉君律師或甲○○處理
    系爭調解事件，彼等行為核屬無權代理，並違反禁止雙方代
    理之規定，上訴人拒絕承認彼等所為法律行為，是系爭調解
    契約應屬無效或不成立，被上訴人就該調解契約之債權亦不
    存在；又黃榮圖實未積欠被上訴人 1億元本息債務，系爭調
    解乃當事人間為逃漏遺產稅，通謀而為虛偽意思表示，其內
    容又違反稅捐稽徵法第41條、及遺產及贈與稅法第46條等強
    制或禁止規定，並違反公序良俗，應屬無效；又系爭調解既
    應宣告無效或不成立，被上訴人自不得持系爭調解筆錄聲請
    臺北地院以94年度執字第 43131號強制執行事件對上訴人丙
    ○○為強制執行；又被上訴人先前已持系爭調解筆錄聲請對
    上訴人丁○○、戊○○強制執行，經士林地院以94年度執字
    第 22561號強制執行事件受理，並自上訴人丁○○、戊○○
    依序受償2萬9,960元、9萬7,937元，乃受有不當得利，自應
    如數返還等情，爰依民法第71條前段、第72條、第87條第 1
    項前段、民事訴訟法第416條第2項、強制執行法第14條第 2
    項之規定，及不當得利之法則，求為：(一)確認系爭調解事件
    調解筆錄所表彰之調解契約及債權不存在；(二)宣告系爭調解
    事件所作成之調解無效或不成立。(三)臺北地院94年度執字第
    43131 號強制執行事件對上訴人丙○○所為強制執行程序應
    予撤銷。(四)被上訴人應給付上訴人丁○○2萬9,960元本息、
    給付上訴人戊○○9萬7,937元本息之判決。
    被上訴人則以：上訴人及黃榮圖之其他繼承人出具委任書，
    委任乙○○、袁曉君律師代理處理系爭調解事件，並於該調
    解期日到場調解成立，並無未經合法代理之情形。雖甲○○
    及乙○○律師同時為雙方處理系爭調解事務，但顯然係經兩
    造同意，且與系爭調解有關節省黃榮圖遺產稅之意旨相符，
    依民法第 106條前段之規定，仍為法之所許；又伊於80年間
    購買林口土地後，將部分土地轉讓予黃榮圖，黃榮圖因此積
    欠伊土地價款 1億元，系爭調解債權係屬真正，並非虛偽，
    兩造因而就該債務成立系爭調解，不生雙方通謀而為虛偽意
    思表示之問題，而以聲請法院成立調解之方式，同時有助於
    上訴人及其他黃榮圖之繼承人處理遺產稅事宜，既未違法，
    亦未違反公序良俗；又上訴人提起本件訴訟，已逾民事訴訟
    法第416條第 4項準用第500條規定之不變期間，其請求宣告
    調解無效或不成立，應屬無據；又系爭調解既無無效情形，
    伊依系爭調解筆錄所為強制執行程序，並無不合，上訴人請
    求撤銷強制執行程序或返還已執行案款，亦有未合等語，資
    為抗辯。
三、經查上訴人主張被上訴人前以上訴人及訴外人黃明山、黃明
    煌、黃明仁、黃明堂、黃明德等 8人，就被繼承人黃榮圖積
    欠被上訴人之土地價款 1億元本息，應負連帶清償責任為由
    ，聲請法院調解，經士林地院以系爭調解事件受理後，於91
    年7月4日調解期日，由訴外人甲○○代理被上訴人，由袁曉
    君律師代理上訴人及訴外人黃明山、黃明煌、黃明仁、黃明
    堂、黃明德，雙方當庭成立調解，其內容如下：「一相對人
    （指上訴人及訴外人黃明山等 8人）願給付聲請人（指被上
    訴人）1億元及利息1,000萬元。給付方法分11期給付：自94
    年7月1日起每2月為1期，每期各給付 1,000萬元，至全部清
    償完畢止；如有一期未履行視為全部到期。二聲請人其餘請
    求拋棄。三調解程序費用各自負擔」之事實，業據其提出聲
    請調解狀、系爭調解筆錄及委任書為證（見原審卷(一)14至23
    頁），並經本院調取系爭調解事件卷宗核閱屬實，且為被上
    訴人所不爭執，固堪信為真實。
四、惟按調解有無效或得撤銷之原因者，當事人固得依民事訴訟
    法第416條第2項規定，向原法院提起宣告調解無效或撤銷調
    解之訴，惟該調解無效或撤銷調解之訴，依同條第 4項規定
    ，應準用民事訴訟法第 500條之規定，即應自調解成立時起
    算；其無效或得撤銷之原因發生或知悉在後者，自知悉時起
    算，於30日之不變期間內提起。又民事訴訟法第416條第4項
    於92年2月7日修正前，原係規定：「第500條、第502條及第
    506條之規定，於第2項情形準用之。但有民法上無效之原因
    者，不受第 500條不變期間之限制」，嗣於92年2月7日修正
    為：「第500條至第502條及第506條之規定，於第2項情形準
    用之」（見本院卷164之1頁），顯係不分無效及得撤銷之原
    因，一律準用第500條所定不變期間之限制，而與同法第380
    條有關和解請求繼續審判之規定，採相同之立法（見本院卷
    164之4頁）。雖民事訴訟法第 416條於92年2月7日修正時，
    其立法理由有謂：「…又民法上之無效有絕對無效或相對無
    效，如認為成立之調解有民法上無效之原因，即一律不受第
    500 條不變期間之限制，而得隨時提起宣告調解無效之訴者
    ，實有礙法之安定性，故將第 4項但書規定刪除，委由法官
    依具體個案情形，就當事人所主張之無效原因，個別判斷其
    提起宣告調解無效之訴是否須受第 500條不變期間之限制」
    （見本院卷164之3頁），惟上開立法理由明顯與已明定之條
    文文義不符，且徵諸相同立法之民事訴訟法第 380條，並無
    類似之立法理由，自不得以上開立法理由取代條文，而為適
    用之依據。又依民事訴訟法第416條第 4項準用同法第500條
    第 3項規定，以民事訴訟法第496條第1項第5款、第6款或第
    12款情形為提起宣告調解無效或撤銷調解之訴之理由者，雖
    無民事訴訟法第500條第2項但書之適用，即自調解成立後已
    逾 5年者，仍得提起，但仍應適用民事訴訟法第500條第2項
    前段規定，即應自知悉時起算30日之不變期間內提起。本件
    上訴人雖主張系爭調解乃由袁曉君律師無權代理所作成，並
    違反禁止雙方代理之規定，且係通謀虛偽而為意思表示，其
    內容又違反稅捐稽徵法第41條及遺產及贈與稅法第46條等強
    制或禁止規定，及違反公序良俗，因而依民事訴訟法第 416
    條第 2項之規定，自得請求宣告系爭調解事件所作成之調解
    無效或不成立云云。惟查：
    (一)本件縱如上訴人主張袁曉君律師係無權代理彼等成立系爭
      調解，依民事訴訟法第416條第2項之規定，上訴人應僅得
      提起宣告調解無效之訴，是上訴人請求宣告系爭調解不成
      立部分，於法不合，應屬無據。
    (二)至上訴人請求宣告系爭調解無效之訴部分，上訴人於系爭
      調解期日即91年7月4日前，已於91年 6月10日收受調解通
      知書及調解聲請狀繕本之送達，有送達證書可稽（見系爭
      調解事件卷59至61頁），其主張不知系爭調解事件云云，
      已難憑取；縱如上訴人主張先前就系爭調解事件全不知情
      ，惟其自認已於92年12月間或93年 4月間知悉系爭調解筆
      錄（見本院卷74頁背面、75頁背面），且上訴人於93年 5
      月間，亦已委請張旭業律師前往士林地院閱覽系爭調解事
      件卷證（見系爭調解事件卷75、76頁），則上訴人至遲於
      93年 5月間即已知悉系爭調解存有其所主張之上開無效原
      因，乃其遲至96年5月4日始提起本件訴訟，請求宣告系爭
      調解無效（見原審卷(一)第 4頁），顯已逾30日之不變期間
      ，依民事訴訟法第416條第4項規定，自為法所不許。
    (三)雖上訴人主張系爭調解有民事訴訟法第496條第1項第 5款
      「當事人於訴訟未經合法代理」之情形，依民事訴訟法第
      416條第4項準用第500條第3項規定，不適用同法第 500條
      第2項但書之規定云云（見本院卷185頁）。惟查，本件縱
      如上訴人主張系爭調解未經合法代理 ， 依民事訴訟法第
      416條第4項準用第500條第3項之規定，僅其提起宣告調解
      無效之訴，不受「調解成立後已逾 5年者，不得提起」之
      限制，非謂不受「自知悉時起算，應於30日之不變期間內
      提起」之限制，即上訴人若於調解成立後逾 5年始知悉調
      解有無效之原因，仍應於知悉後30日內提起宣告調解無效
      之訴。本件上訴人於系爭調解成立後，未逾 5年即已知悉
      系爭調解有無效之原因，且自知悉後逾30日始提起本件訴
      訟，殊與民事訴訟法第416條第4項準用第500條第3項之規
      定無涉，自難據為有利上訴人之判決。
五、次按調解成立者，與訴訟上和解有同一之效力；又和解成立
    者，與確定判決有同一之效力，民事訴訟法第416條第1項後
    段、第380條第1項分別定有明文。又命債務人為給付之確定
    判決，就給付請求權之存在有既判力，依民事訴訟法第 400
    條第 1項之規定，債務人不得對於債權人更行提起確認該給
    付請求權不存在之訴（最高法院26年渝上字第1161號判例參
    照）。經查，兩造就系爭調解事件，已成立系爭調解，依民
    事訴訟法第416條第1項後段、第380條第1項規定，系爭調解
    即與確定判決有同一之效力。上訴人於調解成立後，起訴請
    求宣告系爭調解無效或不成立，既屬無據，有如前述，則其
    更就同一當事人之同一法律關係，請求確認系爭調解筆錄所
    表彰之調解契約及債權不存在，按諸民事訴訟法第400條第1
    項之規定，顯難謂合。
六、復按依強制執行法第14條第 2項規定提起債務人異議之訴，
    應以執行名義無確定判決同一之效力，於執行名義成立前，
    有債權不成立或消滅或妨礙債權人請求之事由發生者為限。
    經查，被上訴人係持系爭調解筆錄為執行名義，聲請臺北地
    院以94年度執字第 43131號強制執行事件，對上訴人丙○○
    為強制執行，其執行名義，依民事訴訟法第416條第1項後段
    、第380條第1項規定，乃與確定判決具有同一之效力，上訴
    人丙○○依強制執行法第14條第 2項規定提起債務人異議之
    訴（見本院卷 185頁），請求撤銷上開強制執行程序，顯有
    未合；又系爭調解成立後，既未經宣告調解無效或撤銷調解
    ，上訴人丙○○亦無從依強制執行法第14條第 1項規定提起
    債務人異議之訴。是上訴人丙○○請求撤銷臺北地院94年度
    執字第 43131號強制執行事件，對上訴人丙○○所為強制執
    行程序，亦屬無據。
七、末按依不當得利之法則請求返還不當得利，以無法律上之原
    因而受利益，致他人受有損害為其要件。本件上訴人丁○○
    、戊○○主張被上訴人先前本於系爭調解筆錄，以士林地院
    94年度執字第 22561號強制執行事件，對上訴人丁○○、戊
    ○○為強制執行，而自上訴人丁○○、戊○○依序受償 2萬
    9,960元、9萬7,937元， 固據其提出士林地院債權憑證為證
    （見原審卷(一) 167頁）。惟系爭調解既未經法院宣告無效或
    撤銷，被上訴人本於該訴訟上之調解，受領上開執行案款之
    給付，並非無法律上之原因而受利益，自無不當得利可言。
    是上訴人丁○○、戊○○請求被上訴人依序返還不當得利 2
    萬9,960元本息、9萬7,937元本息，亦非有據。
八、綜上所述，上訴人本於民法第71條前段、第72條、第87條第
    1項前段、民事訴訟法第416條第2項、強制執行法第14條第2
    項之規定，及不當得利之法則，請求：(一)確認系爭調解事件
    調解筆錄所表彰之調解契約及債權不存在；(二)宣告系爭調解
    事件所作成之調解無效或在本院追加不成立。(三)臺北地院94
    年度執字第 43131號強制執行事件對上訴人丙○○所為強制
    執行程序應予撤銷。(四)被上訴人應給付上訴人丁○○2萬9,9
    60元、給付上訴人戊○○9萬7,937元，及均自94年12月14日
    起，至清償日止，按年息5%計算之利息，均屬不應准許。從
    而原審所為上訴人敗訴之判決，所持理由雖與本院不同，但
    其結論並無二致，仍應維持。上訴論旨指摘原判決不當，求
    予廢棄改判，應認為無理由，應予駁回。
九、至兩造其餘之攻擊或防禦方法及未經援用之證據，經本院斟
    酌後，認為均不足以影響本判決之結果，自無逐一詳予論駁
    之必要，併此敘明。
十、據上論結，本件上訴應認為無理由，追加之訴為無理由，依
    民事訴訟法第449條第 2項、第78條、第85條第1項前段，判
    決如主文。
中    華    民    國    97    年    11    月    4     日
                  民事第六庭
                      審判長法  官  林鄉誠
                            法  官  許紋華
                            法  官  梁玉芬
正本係照原本作成。
如不服本判決，應於收受送達後20日內向本院提出上訴書狀，其
未表明上訴理由者，應於提出上訴後20日內向本院補提理由書狀
（均須按他造當事人之人數附繕本）上訴時應提出委任律師或具
有律師資格之人之委任狀；委任有律師資格者，另應附具律師資
格證書及釋明委任人與受任人有民事訴訟法第466條之1第1項但
書或第2項（詳附註）所定關係之釋明文書影本。
中    華    民    國    97    年    11    月    4     日
                            書記官  常淑慧
附註：
民事訴訟法第466條之1（第1項、第2項）：
對於第二審判決上訴，上訴人應委任律師為訴訟代理人。但上訴
人或其他法定代理人具有律師資格者，不在此限。
上訴人之配偶、三親等內之血親、二親等內之姻親，或上訴人為
法人、中央或地方機關時，其所屬專任人員具有律師資格並經法
院認為適當者，亦得為第三審訴訟代理人。


司法院資訊處製作；財團法人民間司法改革基金會備份。
